臺灣高等法院臺中分院刑事判決　　　 96年度選上訴字第413號
上　訴　人　臺灣臺中地方法院檢察署檢察官
被　　　告　甲○○
　　　　　　丙○○
上　二　人
選任辯護人　黃英傑　律師
上列上訴人因違反公職人員選舉罷免法等案件，不服臺灣臺中地
方法院95年度選訴字第35號中華民國95年12月6日第一審判決（
起訴案號：臺灣臺中地方法院檢察署95年度選偵字第54號），提
起上訴，本院判決如下：
    主  文
上訴駁回。
    事實及理由
一、本案經本院審理結果，認第一審判決認事用法及量刑均核無
    不當，應予維持，除理由應補述如下外，並引用第一審判決
    書記載之事實、證據及理由（如附件）。
二、上訴人即原審檢察署檢察官上訴意旨略謂；(一)原審於95年11
    月22日審理時未傳喚告訴人即被害人乙○○到場陳述其意見
    ，亦未於判決內說明其認為不必要或不適宜傳喚之理由，遽
    行判決，自屬違背法令。(二)依據被告甲○○在偵查中之供述
    （見偵卷頁第 8頁）及證人即楊猛則於原審審理時之證詞（
    見原審95年11月22日審理筆錄第 3-4頁），顯見甲○○認為
    告訴人發放「黑函」乃因里長候選人林茂盛未在綠色文宣上
    簽名，而被告丙○○則是根據「聽聞」而來，至於所謂白色
    文宣，在外觀上因有林茂盛之簽名，故被告等人於行為時，
    尚無法認定此為「黑函」。由於本案發生時，檢察官對於里
    長候選人吳碧珣所涉賄選案件，尚未偵結，是該綠色文宣固
    然以較大字體載明「賄選　茶葉　水果　酒品　您收到了嗎
    ？媒體報導：田心里長吳碧珣涉嫌賄選 7萬元交保候傳，請
    大家唾棄買票，共同支持正義清廉候選人」等字樣，但此部
    分屬於「事實陳述」，且該文宣亦引用一半版面的新聞報導
    ，使選民得以判斷消息來源，自與所謂「黑函」有別。告訴
    人乙○○係在白天逐戶發放文宣，且綠色文宣係與有林茂盛
    簽名之白色文宣一同發放，所有人都可立即見聞，此與一般
    匿名寄發「黑函」的方式不同，故告訴人發放文宣之行為，
    自非觸犯公職人員選舉罷免法第92條之犯罪嫌疑重大之「現
    行犯」或「準現行犯」。再者，被告甲○○於原審審理時，
    坦承本案發生時其認識告訴人乙○○等語（見原審95年11月
    22日審理筆錄第11頁），顯見被告甲○○在指認嫌疑人及證
    據保全上並無困難，當時並不具備情況急迫情事，而告訴人
    乙○○於偵查時亦證稱：「（問：當時一直拉扯著你的人只
    有甲○○？）在56號前是一個人拉我，一個人照相，走到路
    口時，丙○○他們才上來，當時我說要回總部談，並等警方
    來，但丙○○擋住我並拉住我領口不讓我走．．．」，足見
    告訴人無逃亡之舉動。是被告等人實施強制力阻止告訴人自
    由離去，不能認為是逮捕現行犯或準現行犯。(三)依告訴人乙○○於偵查中之證詞（見偵查卷第 7-8頁）及其手部傷勢照
    片 2張暨卷附林新醫院診斷證明書，足以證明告訴人受有左
    前臂紅腫之傷害，而被告甲○○具有傷害之不確定故意。退
    步言之，縱使認定被告甲○○沒有傷害之故意，但其手段是
    否過當？是否有未注意之情形？在同一基本社會事實下，法
    院對於被告甲○○是否該當於刑法第284條第1項之過失傷害
    罪亦應依職權調查證據等語。
三、按刑事訴訟法第88條規定：「現行犯，不問何人得逕行逮捕
    之」、「犯罪在實施中或實施後即時發覺者，為現行犯」、
    「有左列情形之一者，以現行犯論：一、被追呼為犯罪人者
    。二、因持有兇器、贓物或其他物件、或於身體、衣服等處
    露有犯罪痕跡，顯可疑為犯罪人者」，是逮捕現行犯為既為
    法律所准許，自屬阻卻違法之行為，不構成犯罪。揆之上開
    規定之旨趣，所謂「犯罪」僅須外觀上具有犯罪之重大嫌疑
    為已足，並不須將來果經司法機關認定犯罪確定為必要。次
    按刑法第304條第1項之強制罪及公職人員選舉罷免法第90條
    第 1項固在保護個人有不受強暴脅迫手段，而得行使合法權
    利（競選活動）行為及不為無義務行為之自由。故行為人雖
    有強制之行為形式，惟其實質目的在於制止他人之違反社會
    倫理道德行為，則仍應認行為人之制止行為符合社會規範之
    價值，具有阻卻違法之事由，不成立犯罪。經查：(一)本案告
    訴人於95年6月8日下午在台中市○○區○○里○○路63巷附
    近，為台中市南屯區第18屆田心里里長參選人林茂盛散發攻
    擊另一參選人吳碧珣之 2張宣傳單，其中綠色者（如原審卷
    第49頁），並未經候選人林茂盛簽名，已與公職人員選舉罷
    免法第51條第 1項：「候選人印發以文字、圖畫從事競選之
    宣傳品，應親自簽名之」之規定相違，已具不合法之形式，
    再稽其內容乃以醒目字體標示「賄選」二字及「吳碧珣」三
    字，其旁則佐以茶葉、水果、酒品禮盒圖案，並載稱「您收
    到了嗎？」等語，依一般人之理解，顯係暗示吳碧珣已在實
    施賄選，自屬可疑為公職人員選舉罷免法第92條所稱之意圖
    使候選人不當選之文字。況被告陳稱：其係經競選總部請教
    黃英傑律師即本案被告之選任辯護人告知係屬黑函（指公職
    人員選舉罷免法第92條所稱之意圖使候選人不當選之文字）
    後，並由被告甲○○前往逮捕現行犯，並即向警報案乙節，
    亦據其中華電信股份有限公司通話明細報表影本 1份為憑（
    見原審卷第43-47頁)，復有臺中市警察局第四分局95年10月
    16日中分四偵字第0950092685號函復之大墩派出所受理吳碧
    珣報案紀錄資料在卷可稽，堪信非虛。(二)揆之上開事證情況
    ，告訴人於上開時、地所發放之宣傳單，在外觀上既可疑為
    意圖使候選人不當選之文字，其當場散發，自符合犯罪嫌疑
    重大之現行犯，被告等人復經競選總部向具有法律知識專業
    之律師確認係屬「黑函」，始前往逮捕制止告訴人續行散發
    ，而將犯罪嫌疑人及物證留於現場，並迅即報警前來處理，
    堪認被告等人係出於逮捕現行犯之意思為之，要屬無疑，難
    認其等有妨害自由之主觀犯意。又上開競選文宣品（綠色）
    ，既未依法由候選人親自簽名，本不得發放，告訴人竟予以
    散佈攻擊對立陣營候選人，自有悖於公共秩序及良善之選舉
    風氣，實非法秩序所該容許。故縱使經檢察官認定其行為不
    成立公職人員選舉罷免法第92條之罪責，仍應認已違反社會
    倫理道德，被告等制止其行為，亦應認符合社會規範之價值
    ，具有阻卻違法事由。(三)被告等上開行為，既未逾法秩序容
    許之範圍，具有阻卻違法之事由，而告訴人左手前臂所受之
    傷害復屬輕微紅腫，衡情屬逮捕現行犯行為之必然結果，自
    不另成立傷害或過失傷害罪。
四、綜上所述，原審認被告等主觀上難認有犯罪之故意，且其等
    之行為亦不具實質之違法性，而為被告等無罪判決之諭知，
    認事用法，核無違誤。原審檢察官起上訴指摘原審判決不當
    ，請求撤銷改判，為無理由，應予駁回。
據上論結，應依刑事訴訟法第373條、第368條，判決如主文。
本案經檢察官丁○○到庭執行職務。
中　　華　　民　　國　　96　　年　　5 　　月　　1 　　日
            刑事第三庭  審判長法　官  王  增  瑜
                              法　官  廖  柏  基
                              法　官  蔡  紹  良
上列正本證明與原本無異。
檢察官就被告二人被訴違反選舉罷免法第90條第1項第1款部分得
上訴；其他部分不得上訴。
如不服本判決應於收受送達後十日內向本院提出上訴書狀，其未
敘述上訴之理由者並得於提起上訴後十日內向本院補提理由書（
均須按他造當事人之人數附繕本）。
                              書記官  巫  丞  晏
中　　華　　民　　國　　96　　年　　5 　　月　　1 　　日
